臺灣臺北地方法院民事判決　　　　　　95年度重訴字第1469號
原　　　告　乙○○
　　　　　　寅○○
　　　　　　丑○○
　　　　　　戊○○
　　　　　　　　　　　　1號5.
　　　　　　丙○○
　　　　　　甲○○○
　　　　　　卯○○
　　　　　　子○○
　　　　　　辰○○
　　　　　　己○○○
共　　　同
訴訟代理人　戴森雄律師
被　　　告　庚○○
　　　　　　壬○○
　　　　　　癸○○
　　　　　　辛○○
上4 人共同
訴訟代理人　郭惠吉律師
　　　　　　賴俊榮律師
被　　　告　丁○○
上列當事人間地上權登記事件，本院於民國96年7月16日言詞辯
論終結，判決如下：
    主      文
原告之訴駁回。
訴訟費用由原告負擔。
    事實及理由
甲、程序方面：
    本件被告丁○○，未於言詞辯論期日到場，核無民事訴訟法
    第386條各款所列情形，爰依原告之聲請，由其一造辯論而
    為判決。
乙、實體方面：
一、原告主張：原告乙○○、寅○○、丑○○、戊○○、丙○○
    （下稱乙○○等5人）為臺北市○○區○○路63號1樓及地下
    室建物共有人（建號1301、1300），民國81年7月3日原告與
    當時建物坐落基地共有人林裕德、庚○○、永裕貿易有限公
    司（下稱永裕公司）簽訂具有基地租賃性質之和解書，約定
    自81年7月1日起每年按公告地價百分之五計付租金，每年收
    取1次，指定由壬○○代收，另原告甲○○○、卯○○、子
    ○○、高偉彬、己○○○（下稱甲○○○等5人）因與上開
    和解書第4條停車位之訴訟有關，且為乙○○等人之前手，
    雖於上開和解書上列名，給付租金及實際承租者即建物所有
    權人仍為乙○○等人。嗣系爭基地共有人林裕德於89年12月
    8日死亡，由癸○○（應有部分2139/12萬）、辛○○（應有
    部分731/12萬）、丁○○（應有部分731/12萬）繼承；共有
    人庚○○（應有部分16568/12萬）；共有人永裕公司將持分
    於87年11月27日移轉壬○○（應有部分2139/12萬）。本件
    房屋與基地同屬一人所有，先後或同時出賣二人，房屋在性
    質上不能與基地使用權分離而存在，爰類推適用民法第422
    條之1規定請求被告就系爭基地應有部分偕同辦理地上權登
    記等語。併先位聲明：被告應協同原告乙○○等5人就臺北
    市○○區○○段1小段353、354、355、356地號等4筆土地辦
    理對庚○○、壬○○、癸○○、辛○○、丁○○依序有
    12240/12萬、1620/12萬、1620/12萬、540/12萬、540/12萬
    ，不定期限，每年租金按公告地價百分之五計算之地上權登
    記。退步言，倘認為租賃關係存在於被告與乙○○等人及甲○○○等人，則為備位聲明：被告應協同原告乙○○等5人
    及甲○○○等5人就臺北市○○區○○段1小段353、354、
    355、356地號等4筆土地辦理對庚○○、壬○○、癸○○、
    辛○○、丁○○依序有12240/12萬、1620/12萬、1620/12萬
    、540/12萬、540/12萬，不定期限，每年租金按公告地價百
    分之五計算之地上權登記。
二、被告庚○○、壬○○、癸○○、辛○○則以：本件並非租用
    基地建築房屋之情形，原告僅係偶然經由拍賣程序單獨取得
    系爭建物所有權，為免系爭建物占用系爭土地權源發生爭議
    ，始向伊租用系爭土地持分，並無民法第422條之1之適用或
    類推適用，再進一步設定地上權之必要；且原告請求地上權
    設定之標的僅係土地之持分，顯然無從表明地上權之具體位
    置與範圍，並違反物權法定主義；另依系爭租約第6條明文
    約定租賃契約期限至系爭房地歸屬同一人所有為止，原告請
    求地上權登記存續期限為不定期限，欠缺契約及法律上依據
    ；又原告僅以伊等部分系爭土地共有人為被告，而非以系爭
    土地全體共有人為被告，亦不適法；退步言，縱原告得請求
    為地上權設定登記，其請求權時效應自基地租賃契約成立時
    起算，依兩造於上開時間成立和解書所示，系爭租賃關係最
    晚於78年3月1日即已成立，該和解書不過係就以成立之租賃
    關係補正書面之形式要件，並非另訂租約，請求權時效最遲
    應自78年3月1日起算等語置辯。併聲明：如主文第1項所示
    。
三、兩造不爭執之事實：
  (一)78年2月27日原告子○○、卯○○、甲○○○、辰○○、己○○○因法院拍賣取得系爭建物。
  (二)原告子○○等人於81年5月11日將系爭建物贈與原告丙○○
    、丑○○、寅○○、乙○○、戊○○，並辦妥所有權移轉登
    記。
  (三)系爭建物坐落基地共有人林裕德於89年12月8日死亡，由癸○○（占2139/12萬）、辛○○（占731/12萬）、丁○○（
    占731/12萬）繼承；共有人庚○○（占16568/12萬）；共有
    人永裕公司將持分於87年11月27日移轉壬○○（2139/12萬
    ）。
  (四)子○○、卯○○、甲○○○、辰○○、己○○○、丙○○、
    丑○○、寅○○、乙○○、戊○○等人與林裕德、庚○○、
    永裕公司於81年7月3日成立和解，由子○○等人向林裕德等
    承租上開基地應有部分，自81年7 月1 日起至系爭房地歸屬
    同一人所有止，每年按公告地價5 ％計付租金，每年收租1
    次，被告並放棄自78年3 月1 日至81年6 月30日止得向子○○、卯○○、甲○○○、辰○○、己○○○收取之租金。
四、本件爭點如下：
  (一)起訴是否適格？
  (二)請求權時效是否消滅？
  (三)被告是否負有偕同辦理地上權登記義務？
  (四)地上權登記存續期間為不定期限，有無依據？
五、本院之判斷：
  (一)就爭點一部份：
    按民事訴訟採處分權主義之原則，應以原告主張為訴訟標的
    之法律關係，有處分權之人為當事人，其當事人為適格，不
    以對該訴訟標的物本身有處分權者為限，即當事人是否適格
    ，應就特定訴訟為訴訟標的之法律關係定之。在給付之訴，
    祇須原告主張自己係有請求權之人，即為原告適格，而以原
    告主張其有給付義務者，即為被告適格，非必以實體上判斷
    之結果為當事人適格之標準。本件原告起訴請求被告依兩造
    間於81年7月3日成立之和解書成立租賃關係，被告既係該租
    賃關係之出租人，自得請求就系爭基地應有部分偕同辦理地
    上權登記等語（見本院卷第6至12頁），系爭基地其餘共有
    人既非該和解契約當事人，揆之前開說明，原告即無對其餘
    基地共有人起訴之理，被告抗辯：原告起訴未將其餘基地共
    有人併列被告，當事人不適格云云，委無可採。
  (二)就爭點二部份：
  1.按租用基地建築房屋者，應由出租人與承租人於契約定立後
    2個月內，聲請該管直轄市或縣市機關為地上權之登記，土
    地法第102條定有明文，只須當事人雙方訂有租地建屋契約
    ，承租人即有隨時請求出租人就租用土地為地上權設定之權
    利，而此協同辦理地上權設定登記之請求權，有民法第125
    條所訂消滅時效之適用，其請求權時效應自基地租賃契約成
    立時起算（最高法院67年台上字第1014號、68年台上字第
    1627號、62年台上字第3012號、68年台上字第1627號判例要
    旨參照）。嗣於88年4月21日民法債編修正時，參考上開土
    地法規定及判例意旨，為保護租用基地建築房屋之承租人，
    乃增訂民法第422條之1「租用基地建築房屋者，承租人於契
    約成立後，得請求出租人為地上權之登記。」之規定。而上
    開條文，依民法債編施行法第23條之規定，於89年5月5日民
    法債編修正施行前租用基地建築房屋者，亦適用之。又房屋
    與基地同屬一人所有，先後或同時出賣與二人時，房屋在性
    質上不能與基地使用權分離而存在，於此情形，應認基地買
    受人於買受之初，即有默認房屋買受人有權繼續使用基地，
    而成立租賃關係，或併得辦理地上權登記（最高法院63年台
    上字第766號判決意旨參照），是承租人依土地法第102條請
    求出租人為地上權之登記，其請求權時效應自基地租賃契約
    成立時起算，民法第422條之1規定，乃由土地法規定移列而
    來，職是，房屋買受人倘若主張類推適用民法第422條之1規
    定，認為基地買受人默認其有權繼續使用基地，應成立租賃
    關係，併得辦理地上權登記，此協同辦理地上權設定登記之
    請求權，亦有民法第125條消滅時效之適用，其請求權時效
    應自基地租賃關係成立時起算。
  2.查系爭建物於68年2月14日完成，同年6月12日完成建物總登
    記，所有權人為裕德開發有限公司，嗣於74年4月10日由訴
    外人林周麗秋以拍賣為原因取得所有權，繼於78年2月27日
    原告甲○○○等5人因法院拍賣取得系爭建物，再於81年5月
    11日將系爭建物贈與乙○○等5人，並辦妥所有權移轉登記
    等情，為兩造所不爭執，且有本院77年10月26日民執辛字第
    1727號公告、建物謄本可稽（見本院卷第67頁、第84至97頁
    ），是系爭建物與基地本同屬一人所有，因偶然因素先後出
    賣二人，因房屋在性質上不能與基地使用權分離而存在，揆
    之前開說明，應認為甲○○○等5人於78年2月27日取得系爭
    建物所有權時，即與系爭建物坐落之基地所有權人成立租賃
    關係，併得辦理地上權登記，是甲○○○等5人應係基於前
    述法條規定及最高法院相關判決意旨，就系爭建物坐落之基
    地與林裕德、庚○○及永裕公司成立租賃關係，並非基於當
    事人間意思決定，至為明確。嗣原告甲○○○等5人將系爭
    建物贈與原告乙○○等5人，併同與林裕德、庚○○及永裕
    公司於81年7月3日成立和解契約，有該和解書可考（見本院
    卷第52至53頁），依和解書第5條：「甲方（指原告乙○○
    等5人及甲○○○等5人）使用系爭土地之租金，乙丙雙方（
    指永裕公司、林裕德、庚○○）放棄自78年3月1日起至81年
    6 月30日止之租金收受之權利」、第6條：「甲方自81年7月
    1 日起至甲、乙、丙方之系爭房地歸屬同一人所有止，每
    年按公告地價百分之五計付乙、丙方作為系爭土地之租金，
    乙、丙方指定代理人壬○○代為收受，每年收租1次，以每
    月7月1日為始日」（見本院卷第52頁反面），足見系爭基地
    租賃關係之出租人則均為永裕公司、林裕德、庚○○，系爭
    租賃標的物復屬同一，僅原告乙○○等5人加入原租賃關係
    併為承租人，可見上開和解書並非兩造另訂新租約，乃以確
    認原有租賃關係存在為前提而為租金給付之和解，並不影響
    兩造間租賃關係自甲○○○等5人取得系爭建物所有權時即
    告成立之事實，原告主張兩造間於81年7月3日簽訂上開和解
    書時始成立租賃關係云云，尚無足取。
  3.準此，原告主張類推適用民法第422條之1之規定，請求被告
    就系爭土地協同辦理地上權登記，其請求權消滅時效應自兩
    造租賃關係成立時即78年2月27日起算，則原告遲至95年11
    月27日始提起本訴請求被告協同辦理地上權登記，已逾15年
    之時效期間，被告既為時效之抗辯，應認原告之地上權登記
    請求權已因罹於時效而消滅。
  (三)本件原告地上權登記請求權既因罹於時效而消滅，本院即無
    庸再就被告是否負有偕同辦理地上權登記義務，及原告可否
    請求地上權登記存續期間為不定期限等爭點論述，附此敘明
    。
五、綜上所述，原告主張兩造本於上開和解書成立租賃關係，先
    位聲明請求被告協同原告乙○○等5人，備位聲明請求被告
    偕同原告乙○○等5人及甲○○○等5人辦理地上權登記，均
    無理由，不應准許。
六、據上論結：原告之訴為無理由，依民事訴訟法第385條第1項
    前段、第85條第1項前段，判決如主文。
中　　華　　民　　國　　96　　年　　8 　　月　　3 　　日
                  民事第五庭    法　官　胡宏文
以上正本係照原本作成
如對本判決上訴，須於判決送達後20日內向本院提出上訴狀
中　　華　　民　　國　　96　　年　　8 　　月　　3 　　日
                    　　　　　　書記官　曾寶生
